【裁判字號】    90,婚,290
【裁判日期】    900611
【裁判案由】    履行同居
【裁判全文】
臺灣桃園地方法院民事判決  九十年度婚字第二九○號
    原      告  甲○○
    被      告  乙○○
右當事人間請求履行同居事件，本院判決如左：
    主      文
原告之訴駁回。
訴訟費用由原告負擔。
    事實及理由
一、原告主張：兩造於民國八十九年十一月八日結婚，婚後不到三個月，被告即無故
    離家出走迄今，期間原告曾於民國九十年二月十三日寄發存證信函催告，卻始終
    未見被告返回原告之現居所。按夫妻互負同居之義務，此為民法第一千零一條所
    明定，又同法第一千零二條第二項亦規定以夫妻共同戶籍地推定為其住所，而兩
    造共同之戶籍地即在原告之戶籍地，被告理應回原告之戶籍地履行同居；其拒不
    回原告戶籍處所履行同居義務，顯違常理，亦與法不合，為此提起本訴等語。並
    聲明：被告應與原告同居。
二、被告則以：其婚前即在臺北縣三重市○○路○段六○九巷二號之五「武昌電器公
    司」擔任副店長之職務，婚前原告曾經答應其在婚後不必離職，但因原告住處在
    桃園縣龍潭鄉的農田之中間，其每日上班必須步行一小時，才能自原告住處走到
    公路局車站乘車，原告原本應允將其所有之汽車讓被告駕駛，以便於被告上班，
    但嗣後並未交付汽車，原告又曾經答應上班時可以載被告去車站，但也有時有，
    有時沒有，要視原告心情而定；被告係為了上班方便，才搬回臺北縣三重市○○
    街六十三之十一號娘家居住等語。並聲明：原告之訴駁回。
三、兩造不爭執之事項：
（一）兩造於民國八十九年十一月八日結婚。
（二）婚後不到三個月，被告即離家迄今未歸。
（三）兩造共同之戶籍地係設在原告之戶籍地
（四）被告婚前即在臺北縣三重市○○路○段六○九巷二號之五「武昌電器公司」擔
      任副店長之職務迄今。
（五）右述各情業據兩造分別提出戶籍謄本及在職證明書等為證，堪信屬實。
四、得心證之理由：
    本件兩造爭執之處，應在於兩造之履行同居地究為何處，及被告是否有不能同居
    之正當理由。
（一）按「夫妻住所之設定與夫妻應履行同居之義務尚有不同，住所乃決定各項法律
      效力之中心地，非民法所定履行同居義務之唯一處所。夫妻縱未設定住所，仍
      應以永久共同生活為目的而互負履行同居之義務，要屬當然」，業經司法院大
      法官會議第四五二號著有解釋。依此解釋，夫妻之「住所」，並非其等履行同
      居義務之唯一處所，夫妻雙方究應於何處履行同居義務，應先就雙方有無協議
      而定，如無協議，則應視雙方之就業地點、家庭經濟狀況、子女就學地點等，
      綜合全情，以為判斷。
（二）本件原告起訴主張兩造共同之戶籍地係設在原告之戶籍地，依民法第一千零二
      條第二項亦規定以夫妻共同戶籍地推定為其住所，被告理應回原告之戶籍地履
      行同居云云，顯係將右開「住所」誤認為係兩造「履行同居地」之唯一處所，
      已有未合；又未舉證證明兩造是否曾經協議以右開「住所」為同居之處所，及
      何以上開「住所」，並非不宜同居，而認兩造應該在此負同居義務。從而，本
      件兩造之履行同居處所，是否確為原告主張之右開「住所」，已非無疑。
（三）何況，縱令兩造之履行同居處所，即係兩造之共同戶籍地即右開「住所」，惟
      因被告自婚前八十七年十一月迄今，均繼續在臺北縣三重市○○路○段六○九
      巷二號之五「武昌電器公司」擔任副店長之職務；如擇右開「住所」，以為兩
      造之履行同居處所，而強令被告每日需費時一小時以上之車程前往上班地點，
      並不適宜，無庸殆言；大法官會議第三七二號解釋業已揭櫫「維護人格尊嚴與
      確保人身安全，為我國憲法保障人民自由權利之基本理念。增進夫妻情感之和
      諧，防止家庭暴力之發生，以保護婚姻制度，亦為社會大眾所期待」之理念與
      原則。從而，縱使夫妻互負同居之義務，亦不能違反其等之人格尊嚴。以本件
      言，被告為便於每日上班，乃將居住處所遷至離其就業地點較近之娘家，而未
      再與原告同居，核屬有不能同居之正當理由；且原告基於家庭生活之美滿幸福
      ，本應基於誠摯相愛、互相扶持，與被告共同協商解決方式，如共同遷往離兩
      造就業地點平均遠近之處所，或由原告負責每日載送被告至公路局搭車等，然
      其捨此不為，請求被告履行同居，並無理由，應予駁回。
五、訴訟費用負擔之依據：民事訴訟法第七十八條。
中      華      民      國    九十      年      六      月     十一     日
                                      臺灣桃園地方法院民事第二庭
~B法      官  劉志卿
右為正本係照原本作成
如對本判決上訴應於判決送達後廿日向本院提出上訴狀
中      華      民      國    九十      年      六      月    二十      日
~B法院書記官  陳秀鳳


司法院資訊處製作；財團法人民間司法改革基金會備份。
